---
title: "Klasifikasi Perokok Berat di Provinsi Jambi Menggunakan Machine Learning"
author: "Tim Data Science"
format:
  html:
    toc: true
    toc-depth: 3
    toc-float: true
    theme: flatly
    highlight-style: tango
    code-fold: show
    code-tools: true
    embed-resources: true
    self-contained: true
execute:
  warning: false
  message: false
  echo: true
---

# 1. Pendahuluan

Dokumen ini mendemonstrasikan tahapan pemodelan Machine Learning (Fase 2) untuk mengklasifikasikan Kepala Rumah Tangga (KRT) Perokok Berat di Provinsi Jambi menggunakan data Susenas 2024.

Pendekatan ini menggunakan dataset yang telah dibersihkan secara efisien oleh skrip *Python* pada Fase 1 (`data/processed_krt_jambi.csv`), sehingga sangat ramah memori dan dapat dieksekusi dengan cepat.

# 2. Persiapan Data (Data Preparation)

```{r setup_library}
# Load library utama
library(dplyr)       # Manipulasi data
library(ggplot2)     # Visualisasi
library(caret)       # Machine Learning & Evaluasi
library(ROSE)        # Penanganan Imbalanced Data
library(ranger)      # Random Forest cepat
library(xgboost)     # eXtreme Gradient Boosting
library(pROC)        # Analisis Kurva ROC
```

```{r load_data}
# Membaca data hasil ekstraksi dan preprocessing dari Fase 1
df <- read.csv("data/processed_krt_jambi.csv", stringsAsFactors = TRUE)

# Pastikan target Y berupa factor dengan level yang benar
df$Y <- factor(df$Y, levels = c("0", "1"), labels = c("Bukan_Perokok_Berat", "Perokok_Berat"))

# Tinjau sekilas struktur data
str(df)
```

## Analisis Imbalance Data
Distribusi kelas target menunjukkan ketidakseimbangan (imbalance), di mana jumlah perokok berat jauh lebih sedikit.

```{r check_imbalance}
table(df$Y)
prop.table(table(df$Y)) * 100

ggplot(df, aes(x = Y, fill = Y)) +
  geom_bar() +
  scale_fill_manual(values = c("Bukan_Perokok_Berat" = "#2ecc71", "Perokok_Berat" = "#e74c3c")) +
  labs(title = "Distribusi Target Kelas (Imbalanced)", x = "Kategori", y = "Jumlah KRT") +
  theme_minimal()
```

# 3. Data Splitting & Penanganan Imbalance

Kita membagi data menjadi set *Training* (80%) dan *Testing* (20%). Karena kelas tidak seimbang, kita terapkan metode **ROSE (Random Over-Sampling Examples)** pada data latih agar algoritma Machine Learning tidak bias terhadap kelas mayoritas.

```{r splitting_data}
set.seed(123)
idx_train <- createDataPartition(df$Y, p = 0.8, list = FALSE)
train_raw <- df[idx_train, ]
test_data <- df[-idx_train, ]

# Penanganan Imbalance dengan ROSE
set.seed(123)
train_rose <- ROSE(Y ~ ., data = train_raw, seed = 123)$data

table(train_rose$Y)
```

# 4. Pemodelan Machine Learning

Kita akan melatih dua model algoritma unggulan untuk data tabular: **Random Forest** dan **XGBoost**.

## 4.1 Random Forest (Ranger)

Kita menggunakan `ranger` yang sangat cepat. Penyesuaian `probability = TRUE` memungkinkan kita memanipulasi *threshold* klasifikasi.

```{r train_rf}
set.seed(123)
model_rf <- ranger(
  Y ~ ., 
  data = train_rose, 
  num.trees = 500, 
  importance = "permutation",
  probability = TRUE
)

# Prediksi Probabilitas pada Test Data
prob_rf <- predict(model_rf, data = test_data)$predictions[, "Perokok_Berat"]

# Threshold disetel ke 0.40 untuk memprioritaskan sensitivitas
pred_rf <- factor(ifelse(prob_rf > 0.40, "Perokok_Berat", "Bukan_Perokok_Berat"), 
                  levels = c("Bukan_Perokok_Berat", "Perokok_Berat"))
```

## 4.2 XGBoost

XGBoost adalah algoritma *Gradient Boosting* yang sangat tangguh. Kita perlu mengonversi data ke format matriks (DMatrix).

```{r train_xgb}
# Konversi fitur kategorik ke one-hot encoding
dummy_model <- dummyVars(Y ~ ., data = train_rose)
train_xgb_x <- predict(dummy_model, newdata = train_rose)
test_xgb_x <- predict(dummy_model, newdata = test_data)

train_xgb_y <- ifelse(train_rose$Y == "Perokok_Berat", 1, 0)

dtrain <- xgb.DMatrix(data = train_xgb_x, label = train_xgb_y)
dtest <- xgb.DMatrix(data = test_xgb_x)

# Training XGBoost
set.seed(123)
params <- list(
  objective = "binary:logistic",
  eval_metric = "auc",
  max_depth = 6,
  eta = 0.05
)

model_xgb <- xgb.train(
  params = params,
  data = dtrain,
  nrounds = 200,
  verbose = 0
)

# Prediksi Probabilitas
prob_xgb <- predict(model_xgb, dtest)

# Threshold 0.40
pred_xgb <- factor(ifelse(prob_xgb > 0.40, "Perokok_Berat", "Bukan_Perokok_Berat"), 
                   levels = c("Bukan_Perokok_Berat", "Perokok_Berat"))
```

# 5. Evaluasi dan Perbandingan Performa

Metrik terpenting dalam kasus imbalanced ini adalah **Balanced Accuracy** dan **Sensitivity** (kemampuan model mendeteksi Perokok Berat secara akurat).

```{r evaluate_models}
cm_rf <- confusionMatrix(pred_rf, test_data$Y, positive = "Perokok_Berat")
cm_xgb <- confusionMatrix(pred_xgb, test_data$Y, positive = "Perokok_Berat")

eval_metrics <- data.frame(
  Model = c("Random Forest", "XGBoost"),
  Accuracy = c(cm_rf$overall["Accuracy"], cm_xgb$overall["Accuracy"]),
  Balanced_Accuracy = c(cm_rf$byClass["Balanced Accuracy"], cm_xgb$byClass["Balanced Accuracy"]),
  Sensitivity = c(cm_rf$byClass["Sensitivity"], cm_xgb$byClass["Sensitivity"]),
  Specificity = c(cm_rf$byClass["Specificity"], cm_xgb$byClass["Specificity"])
)

knitr::kable(eval_metrics, digits = 4, caption = "Perbandingan Metrik Evaluasi Model")
```

# 6. Analisis Feature Importance (SHAP Approximation)

Untuk melihat fitur apa yang paling berpengaruh dalam klasifikasi XGBoost, kita plot *feature importance* bawaan dari XGBoost. (Dapat diperluas menggunakan paket `SHAPforxgboost`).

```{r feature_importance}
importance_matrix <- xgb.importance(model = model_xgb)
xgb.plot.importance(importance_matrix, top_n = 10, main = "Top 10 Fitur Paling Berpengaruh (XGBoost)")
```

# 7. Kesimpulan

Pipeline analisis ini berhasil mereduksi kompleksitas beban memori pada fase data engineering, dan menggunakan R untuk pemodelan data berkelas minoritas. Evaluasi menggunakan *Balanced Accuracy* memberikan pemahaman kinerja model yang lebih realistis dibandingkan sekadar bergantung pada *Accuracy* kasar.
