---
title: "Klasifikasi Perokok Berat di Provinsi Jambi Menggunakan Extra Trees dan CatBoost"
author: "Kelompok 4"
format:
  html:
    toc: true
    toc-depth: 3
    toc-float: true
    toc-location: left
    number-sections: true
    theme: flatly
    highlight-style: tango
    code-fold: show
    code-tools: true
    fig-width: 9
    fig-height: 5
    fig-align: center
    df-print: paged
    embed-resources: true
    self-contained: true
execute:
  warning: false
  message: false
  echo: true
editor: 
  markdown: 
    wrap: 72
---

# Pendahuluan

Penelitian ini bertujuan untuk mengklasifikasikan rumah tangga dengan
kategori perokok berat menggunakan data Susenas 2024 Provinsi Jambi.

Karena distribusi variabel target bersifat imbalanced, penelitian
menggunakan metode ROSE untuk penanganan imbalance data dan
membandingkan performa model Extra Trees dan CatBoost.

Selain itu, penelitian juga menggunakan SHAP (SHapley Additive
exPlanations) untuk meningkatkan interpretabilitas model machine
learning.

# Load Library

```{r}
# ── Baca & Manipulasi Data ─────────────────────────────────
library(foreign)      # Membaca file .dbf (format dBase dari SPSS/Stata)
library(dplyr)        # Manipulasi data: filter, mutate, select, dll.
library(tidyr)        # Reshaping: pivot_longer, pivot_wider
library(tibble)       # rownames_to_column, as_tibble

# ── Visualisasi ────────────────────────────────────────────
library(ggplot2)      # Grafik berbasis Grammar of Graphics

# ── Machine Learning & Evaluasi ────────────────────────────
library(caret)        # createDataPartition, confusionMatrix, dummyVars
library(ROSE)         # Random Over-Sampling Examples (penanganan imbalanced)
library(ranger)       # Implementasi cepat Extra Trees / Random Forest
library(xgboost)      # Extreme Gradient Boosting
library(catboost)     # CatBoost (perlu instalasi terpisah dari CRAN)
library(pROC)         # ROC curve & AUC

# ── Dummy Encoding & SHAP ──────────────────────────────────
library(fastDummies)      # dummy_cols() untuk one-hot encoding cepat
library(SHAPforxgboost)   # SHAP values & visualisasi untuk XGBoost
```

# Import Data

```{r}
PATH <- "D:/FREDITA MAGISTER/SEMESTER 2/PEMODELAN KLASIFIKASI/JURNAL PEMKLAS/2024 - KOR-20260422T084403Z-3-001/2024 - KOR/"

korind1 <- read.dbf(
  paste0(PATH, "ssn202403_kor_ind1.dbf"),
  as.is = TRUE
)

korrt <- read.dbf(
  paste0(PATH, "ssn202403_kor_rt.dbf"),
  as.is = TRUE
)

cat("Dimensi korind1 :", dim(korind1), "\n")
cat("Dimensi korrt   :", dim(korrt),   "\n")
```

# Merge Data

## Penjelasan

Proses merge dilakukan menggunakan variabel PSU, SSU, dan URUT karena
ketiga variabel tersebut merupakan identitas rumah tangga pada data
Susenas.

Metode merge menggunakan `left_join()` agar seluruh observasi pada data
individu tetap dipertahankan.

```{r}
korind1 <- korind1 %>%
  mutate(across(c(R101, R102, R105, WI1, WI2, PSU, SSU, URUT), as.character))

korrt <- korrt %>%
  mutate(across(c(R101, R102, R105, WI1, WI2, PSU, SSU, URUT), as.character))

data_full <- korind1 %>%
  left_join(korrt, by = c("R101", "R102", "R105", "WI1", "WI2", "PSU", "SSU", "URUT"))

cat("Jumlah observasi:", nrow(data_full), "\n")
cat("Jumlah variabel:", ncol(data_full), "\n")
```

# Pembentukan Variabel Target

## Penjelasan

Variabel target dibentuk berdasarkan:

-   R1207 = status merokok
-   R1208 = jumlah batang rokok per minggu

Mengacu pada WHO, responden dikategorikan sebagai perokok berat apabila
mengonsumsi ≥ 140 batang rokok per minggu.

```{r}
krt_jambi <- data_full %>%
  filter(
    R403 == 1,
    R101 == 15
  ) %>%
  mutate(
    Y = case_when(
      R1207 == 5 ~ 0,
      R1207 == 2 ~ 0,
      R1207 == 1 & R1208 < 140 ~ 0,
      R1207 == 1 & R1208 >= 140 ~ 1,
      TRUE ~ NA_real_
    )
  ) %>%
  filter(!is.na(Y))

table(krt_jambi$Y)
dim(krt_jambi)
```

# Seleksi Variabel

## Penjelasan

Variabel prediktor dipilih berdasarkan teori perilaku merokok, kondisi
sosial ekonomi, karakteristik rumah tangga, dan karakteristik hunian.

```{r}
df_clean <- krt_jambi %>%
  dplyr::select(

    Y,

    umur_krt = R407,
    jk_krt = R405,
    status_kawin_krt = R404,
    pendidikan_krt = R612,
    lapangan_pekerjaan_krt = R706,
    internet_krt = R812,
    keluhan_kesehatan = R1102,

    jumlah_art = R1801,
    usaha_mikro = R2210AA,
    bansos = R2207,

    wilayah = R105,

    status_bangunan = R1802,
    luas_lantai = R1804,

    jenis_lantai = R1808,
    jenis_dinding = R1807,
    jenis_atap = R1806A,

    sumber_air = R1810A,
    penerangan = R1816,
    bahan_bakar = R1817,

    motor = R2001H,
    laptop = R2001F
  )

dim(df_clean)
```

```{r}
library(DataExplorer)
# Rontgen data: mengecek struktur dan missing values
plot_intro(df_clean, ggtheme = theme_minimal())
```

# Cek Missing Value

## Penjelasan

Tahap ini dilakukan untuk mengetahui jumlah missing value pada setiap
variabel sebelum proses cleaning dilakukan.

Pada data survei seperti Susenas, missing value dapat muncul akibat
non-response atau pertanyaan yang tidak relevan untuk responden
tertentu.

```{r}
missing_table <- sapply(
  df_clean,
  function(x) sum(is.na(x))
)

missing_table
```

# Imputasi Missing Value

## Penjelasan

Penanganan missing value dilakukan menggunakan:

-   imputasi median untuk variabel numerik,
-   imputasi modus untuk variabel kategorik.

Median dipilih karena lebih robust terhadap outlier dibanding mean.

Pendekatan imputasi dipilih dibanding `drop_na()` agar jumlah observasi
tidak banyak berkurang.

```{r}
# Variabel numerik
num_cols <- c(
  "umur_krt",
  "jumlah_art",
  "luas_lantai"
)

for(col in num_cols){

  median_value <- median(
    df_clean[[col]],
    na.rm = TRUE
  )

  df_clean[[col]][is.na(df_clean[[col]])] <- median_value
}

# Fungsi modus
mode_function <- function(x){

  ux <- na.omit(unique(x))

  ux[which.max(tabulate(match(x, ux)))]
}

# Variabel kategorik
cat_cols <- names(df_clean)[!names(df_clean) %in% c(
  "Y",
  num_cols
)]

for(col in cat_cols){

  mode_value <- mode_function(df_clean[[col]])

  df_clean[[col]][is.na(df_clean[[col]])] <- mode_value
}
```

# Encoding Variabel

## Penjelasan

Variabel kategorik dikonversi menjadi factor.

Encoding target dibuat konsisten pada seluruh tahapan modeling:

-   "Bukan Perokok Berat"
-   "Perokok Berat"

Encoding ini dipertahankan agar tidak terjadi mismatch level factor pada
proses modeling dan evaluasi.

```{r}
df_clean <- df_clean %>%
  mutate(
    across(
      -c(Y, umur_krt, jumlah_art, luas_lantai),
      as.factor
    ),
    Y = factor(
      Y,
      levels = c(0,1),
      labels = c(
        "Bukan Perokok Berat",
        "Perokok Berat"
      )
    )
  )

sapply(df_clean, function(x) sum(is.na(x)))
```

# Distribusi Variabel Target

## Penjelasan

Distribusi variabel target digunakan untuk mengidentifikasi kondisi
imbalance data.

```{r}
freq_y <- df_clean %>%
  count(Y) %>%
  mutate(
    pct = round(n/sum(n)*100,2)
  )

freq_y
```

```{r}
ggplot(freq_y, aes(x = Y, y = n, fill = Y)) +

  geom_bar(
    stat = "identity",
    width = 0.5,
    show.legend = FALSE
  ) +

  geom_text(
    aes(label = paste0(n, " (", pct, "%)")),
    vjust = -0.5,
    size = 4
  ) +

  scale_fill_manual(values = c(
    "Bukan Perokok Berat" = "#2ecc71",
    "Perokok Berat" = "#e74c3c"
  )) +

  labs(
    title = "Distribusi Variabel Target",
    subtitle = "Provinsi jambi, Susenas 2024",
    x = "",
    y = "Jumlah KRT"
  ) +

  theme_minimal()
```

```{r}
# ==========================================
# RECODE KODE R102 MENJADI NAMA KABUPATEN
# ==========================================

krt_jambi <- krt_jambi %>%
  mutate(
    kabupaten = case_when(
      R102 == "1"  ~ "Kerinci",
      R102 == "2"  ~ "Merangin",
      R102 == "3"  ~ "Sarolangun",
      R102 == "4"  ~ "Batanghari",
      R102 == "5"  ~ "Muaro Jambi",
      R102 == "6"  ~ "Tanjung Jabung Barat",
      R102 == "7"  ~ "Tanjung Jabung Timur",
      R102 == "8"  ~ "Bungo",
      R102 == "9"  ~ "Tebo",
      R102 == "71" ~ "Kota Jambi",
      R102 == "72" ~ "Sungai Penuh",
      TRUE ~ "Lainnya"
    )
  )

# ==========================================
# VISUALISASI DISTRIBUSI KABUPATEN/KOTA
# ==========================================

krt_jambi %>%
  count(kabupaten) %>%
  arrange(n) %>%
  ggplot(aes(
    x = reorder(kabupaten, n),
    y = n
  )) +

  geom_col(
    fill = "#3498db",
    width = 0.7
  ) +

  geom_text(
    aes(
      label = format(
        n,
        big.mark = ".",
        decimal.mark = ","
      )
    ),
    hjust = -0.15,
    size = 4
  ) +

  coord_flip() +

  labs(
    title = "Distribusi Kabupaten/Kota di Provinsi Jambi",
    subtitle = "Data SUSENAS 2024",
    x = "",
    y = "Jumlah Observasi"
  ) +

  theme_minimal(base_size = 12) +

  theme(
    plot.title = element_text(face = "bold"),
    axis.text.y = element_text(face = "bold")
  )
```

```{r}
# ==========================================
# RECODE KODE R102 MENJADI NAMA KABUPATEN
# ==========================================

krt_jambi <- krt_jambi %>%

  mutate(

    kabupaten = case_when(

      R102 == "1"  ~ "Kerinci",
      R102 == "2"  ~ "Merangin",
      R102 == "3"  ~ "Sarolangun",
      R102 == "4"  ~ "Batanghari",
      R102 == "5"  ~ "Muaro Jambi",
      R102 == "6"  ~ "Tanjung Jabung Barat",
      R102 == "7"  ~ "Tanjung Jabung Timur",
      R102 == "8"  ~ "Bungo",
      R102 == "9"  ~ "Tebo",
      R102 == "71" ~ "Kota Jambi",
      R102 == "72" ~ "Kota Sungai Penuh",

      TRUE ~ "Lainnya"
    )
  )

# ==========================================
# VISUALISASI PROPORSI PEROKOK BERAT
# BERDASARKAN KABUPATEN/KOTA
# ==========================================

krt_jambi %>%

  mutate(

    Y = factor(
      Y,
      levels = c(0,1),
      labels = c(
        "Bukan Perokok Berat",
        "Perokok Berat"
      )
    )

  ) %>%

  count(kabupaten, Y) %>%

  group_by(kabupaten) %>%

  mutate(
    pct = round(n / sum(n) * 100, 1)
  ) %>%

  ggplot(aes(
    x = reorder(kabupaten, pct),
    y = pct,
    fill = Y
  )) +

  geom_col(
    position = "fill",
    width = 0.75
  ) +

  # LABEL HORIZONTAL
geom_text(

  aes(
    label = paste0(
      pct,
      "% | ",
      n
    )
  ),

  position = position_fill(vjust = 0.5),

  size = 2.6,

  color = "white",

  fontface = "bold",

  hjust = 0.55
  
  ) +

  coord_flip() +

  scale_fill_manual(values = c(
    "Bukan Perokok Berat" = "#f1c40f",
    "Perokok Berat" = "#1f3c88"
  )) +

  scale_y_continuous(labels = scales::percent) +

  labs(
    title = "Proporsi Perokok Berat Berdasarkan Kabupaten/Kota",
    subtitle = "Data SUSENAS 2024 Provinsi Jambi",
    x = "",
    y = "Persentase",
    fill = "Status"
  ) +

  theme_minimal(base_size = 12) +

  theme(
    legend.position = "top",
    plot.title = element_text(face = "bold"),
    axis.text.y = element_text(face = "bold")
  )
```

# Split Data

## Penjelasan

Data dibagi menjadi:

-   80% data training
-   20% data testing

```{r}
set.seed(123)

idx_train <- createDataPartition(
  df_clean$Y,
  p = 0.8,
  list = FALSE
)

train_raw <- df_clean[idx_train, ]
test_data <- df_clean[-idx_train, ]

dim(train_raw)
dim(test_data)
```

# Penanganan Imbalanced Data

## Penjelasan

Penanganan imbalance dilakukan menggunakan ROSE.

ROSE menghasilkan observasi sintetis sehingga distribusi kelas menjadi
lebih seimbang.

```{r}
set.seed(123)

train_rose <- ROSE(
  Y ~ .,
  data = train_raw,
  N = nrow(train_raw),
  p = 0.5,
  seed = 123
)$data

train_rose$Y <- factor(train_rose$Y)
test_data$Y <- factor(test_data$Y)

table(train_rose$Y)
```

# Visualisasi Sebelum dan Sesudah ROSE

```{r}
rose_compare <- bind_rows(

  train_raw %>%
    count(Y) %>%
    mutate(
      Kondisi = "Sebelum ROSE",
      pct = round(n/sum(n)*100,1)
    ),

  train_rose %>%
    count(Y) %>%
    mutate(
      Kondisi = "Setelah ROSE",
      pct = round(n/sum(n)*100,1)
    )
)

ggplot(
  rose_compare,
  aes(x = Y, y = pct, fill = Kondisi)
) +

  geom_bar(
    stat = "identity",
    position = "dodge"
  ) +

  geom_text(
    aes(label = paste0(pct,"%")),
    position = position_dodge(0.9),
    vjust = -0.4
  ) +

  scale_fill_manual(values = c(
    "Sebelum ROSE" = "#e74c3c",
    "Setelah ROSE" = "#2ecc71"
  )) +

  labs(
    title = "Distribusi Sebelum dan Sesudah ROSE",
    x = "Kelas",
    y = "Persentase"
  ) +

  theme_minimal()
```

# Pemodelan Extra Trees

## Penjelasan

Extra Trees merupakan pengembangan dari Random Forest dengan randomisasi
threshold split yang lebih tinggi.

Threshold klasifikasi menggunakan 0.30 agar model lebih sensitif
mendeteksi kelas minoritas.

```{r}
set.seed(123)

model_et <- ranger(

  Y ~ .,

  data = train_rose,

  classification = TRUE,

  splitrule = "extratrees",

  num.random.splits = 5,

  num.trees = 500,

  importance = "permutation",

  probability = TRUE
)

prob_et <- predict(
  model_et,
  data = test_data
)$predictions[, "Perokok Berat"]

pred_et <- factor(
  ifelse(
    prob_et > 0.30,
    "Perokok Berat",
    "Bukan Perokok Berat"
  ),
  levels = c(
    "Bukan Perokok Berat",
    "Perokok Berat"
  )
)

cm_et <- confusionMatrix(
  pred_et,
  test_data$Y,
  positive = "Perokok Berat"
)

cm_et
```

# Pemodelan CatBoost

## Penjelasan

CatBoost dipilih karena mampu menangani data kategorik dengan baik dan
relatif stabil pada data tabular.

```{r}
# CATBOOST
# CatBoost membutuhkan target numerik:
# 0 = Bukan Perokok Berat
# 1 = Perokok Berat

train_cb <- train_rose
test_cb  <- test_data

train_cb$Y <- ifelse(
  train_cb$Y == "Perokok Berat",
  1,
  0
)

test_cb$Y <- ifelse(
  test_cb$Y == "Perokok Berat",
  1,
  0
)

# LOAD POOL
train_pool <- catboost.load_pool(
  data = train_cb %>% select(-Y),
  label = train_cb$Y
)

test_pool <- catboost.load_pool(
  data = test_cb %>% select(-Y),
  label = test_cb$Y
)

# TRAIN MODEL
model_cb <- catboost.train(
  train_pool,
  params = list(
    loss_function = "Logloss",
    iterations = 300,
    depth = 6,
    learning_rate = 0.05,
    logging_level = "Silent"
  )
)

# PREDIKSI PROBABILITAS
prob_cb <- catboost.predict(
  model_cb,
  test_pool,
  prediction_type = "Probability"
)

# THRESHOLD
pred_cb <- factor(

  ifelse(
    prob_cb > 0.30,
    "Perokok Berat",
    "Bukan Perokok Berat"
  ),

  levels = c(
    "Bukan Perokok Berat",
    "Perokok Berat"
  )
)

# ACTUAL LABEL
actual_cb <- factor(

  ifelse(
    test_cb$Y == 1,
    "Perokok Berat",
    "Bukan Perokok Berat"
  ),

  levels = c(
    "Bukan Perokok Berat",
    "Perokok Berat"
  )
)

# CONFUSION MATRIX
cm_cb <- confusionMatrix(
  pred_cb,
  actual_cb,
  positive = "Perokok Berat"
)

cm_cb
```

# Perbandingan Model

## Penjelasan

Evaluasi model dilakukan menggunakan:

-   Accuracy
-   Sensitivity
-   Specificity
-   F1-score
-   Balanced Accuracy
-   Kappa

Pada data imbalanced, balanced accuracy dan sensitivity menjadi metrik
utama.

```{r}
hasil_model <- data.frame(

  Model = c(
    "Extra Trees",
    "CatBoost"
  ),

  Accuracy = c(
    cm_et$overall["Accuracy"],
    cm_cb$overall["Accuracy"]
  ),

  Sensitivity = c(
    cm_et$byClass["Sensitivity"],
    cm_cb$byClass["Sensitivity"]
  ),

  Specificity = c(
    cm_et$byClass["Specificity"],
    cm_cb$byClass["Specificity"]
  ),

  F1 = c(
    cm_et$byClass["F1"],
    cm_cb$byClass["F1"]
  ),

  Balanced_Accuracy = c(
    cm_et$byClass["Balanced Accuracy"],
    cm_cb$byClass["Balanced Accuracy"]
  ),

  Kappa = c(
    cm_et$overall["Kappa"],
    cm_cb$overall["Kappa"]
  )
)

knitr::kable(hasil_model)
```

# SHAP Extra Trees

## Penjelasan

SHAP digunakan untuk menjelaskan kontribusi masing-masing variabel
terhadap prediksi model Extra Trees.

Nilai SHAP positif menunjukkan variabel meningkatkan peluang seseorang
terklasifikasi sebagai perokok berat.

```{r}
library(fastshap)
library(shapviz)

X_train <- train_rose %>%
  dplyr::select(-Y)

pred_wrapper <- function(object, newdata){

  predict(
    object,
    data = newdata
  )$predictions[, "Perokok Berat"]
}

set.seed(123)

shap_values <- fastshap::explain(
  object = model_et,
  feature_names = names(X_train),
  X = X_train,
  pred_wrapper = pred_wrapper,
  nsim = 50
)

sv <- shapviz(
  shap_values,
  X = X_train
)

sv_importance(sv)
```

# Kesimpulan

Model machine learning berhasil digunakan untuk mengklasifikasikan rumah
tangga dengan kategori perokok berat pada data Susenas Provinsi jambi.

Model Extra Trees memberikan performa paling stabil berdasarkan balanced
accuracy dan sensitivity dibandingkan CatBoost.
