---
title: "Transformasi Digital Data SUSENAS: Peta Prediktif Kemiskinan Ekstrem Multidimensi"
subtitle: "Studi Kasus Jawa Tengah | Machine Learning Pipeline Berbasis KOR 2024"
author: "Tim Data Science & Perencana Kebijakan Publik"
date: today
lang: id

format:
  html:
    toc: true
    toc-depth: 3
    toc-location: left
    number-sections: true
    smooth-scroll: true
    theme:
      light: flatly
      dark: darkly
    highlight-style: tango
    code-fold: show
    code-tools: true
    code-copy: true
    embed-resources: true
    self-contained: true
    page-layout: full
    grid:
      sidebar-width: 250px
      body-width: 900px
      margin-width: 300px

execute:
  echo: true
  warning: false
  message: false
  cache: true
  freeze: auto

editor: visual

params:
  province_code: "33"
  imbalance_ratio: 0.15
  seed: 42
---

## 1. Pendahuluan dan Pentingnya Pemodelan Wilayah Jawa Tengah

Provinsi Jawa Tengah memiliki karakteristik demografis dan spasial yang unik. Berbeda dengan wilayah metropolitan murni seperti DKI Jakarta, Jawa Tengah merupakan wilayah hibrida berskala masif yang terdiri dari pusat urban padat sekaligus kawasan pedesaan (*rural*) berbasis agraris yang luas. 

Menghitung kemiskinan ekstrem di wilayah hibrida menggunakan pendekatan tunggal (misal hanya melihat pendapatan/pengeluaran nominal) berisiko tinggi menimbulkan dua eror fatal:
1. **Inclusion Error:** Memberikan bantuan kepada rumah tangga yang sebenarnya mampu (*false positive*).
2. **Exclusion Error:** Melewatkan rumah tangga yang sangat membutuhkan bantuan karena karakteristik fisiknya tidak tercatat secara presisi (*false negative*).

Laporan ini menyajikan solusi terintegrasi menggunakan algoritma **XGBoost (Extreme Gradient Boosting)** yang dikombinasikan dengan metode **Controlled SMOTE** (*Synthetic Minority Over-sampling Technique*) untuk mengenali pola terselubung kemiskinan multidimensi di Jawa Tengah.

```{r}
#| label: setup-libraries
#| message: false
#| warning: false

library(here)
library(foreign)
library(dplyr)
library(stringr)
library(purrr)
library(readr)
library(tidyr)
library(tibble)
library(rsample)
library(recipes)
library(tidymodels)
library(themis)
library(xgboost)
library(ggplot2)

set.seed(params$seed)

```

---

## 2. Ingesti Data Konten Spesifik Jawa Tengah

Unit analisis terkecil yang digunakan adalah level **Rumah Tangga**, di mana karakteristik Kepala Rumah Tangga (KRT) diekstrak sebagai representasi struktural keluarga. Data disaring ketat hanya untuk **Kode Provinsi 33 (Jawa Tengah)**.

```{r}
#| label: data-ingestion
#| cache: true

# 1. Inisialisasi Jalur Data
PATH_RAW <- here("data", "raw")
FILE_RAW_RT  <- "ssn202403_kor_rt.dbf"
FILE_RAW_IND <- "ssn202403_kor_ind1.dbf"

# 2. Impor File DBF Resmi BPS
ind_raw <- read.dbf(file.path(PATH_RAW, FILE_RAW_IND), as.is = TRUE)
rt_raw  <- read.dbf(file.path(PATH_RAW, FILE_RAW_RT), as.is = TRUE)

# Filter Kepala Rumah Tangga (Variabel R403 == "1")
krt_ind <- ind_raw %>% filter(as.character(R403) == "1")

# Proteksi Variabel Kunci Kebijakan Makro
KEY_ID <- c("URUT", "PSU", "SSU", "WI1", "WI2")
CRITICAL_VARS <- c("DISTRI_NAS", "KUINTIL_NAS", "FWT")

# Membersihkan variabel tumpang tindih untuk mencegah duplikasi kolom pasca-merge
vars_to_remove <- setdiff(names(krt_ind), KEY_ID)
vars_to_remove <- setdiff(vars_to_remove, CRITICAL_VARS)

rt_selected <- rt_raw %>%
  select(all_of(KEY_ID), everything()) %>%
  select(-any_of(vars_to_remove))

# Penggabungan Vertikal (KRT + Kondisi Fasilitas Rumah Tangga)
krt_base <- krt_ind %>% left_join(rt_selected, by = KEY_ID)

# ==============================================================================
# SELEKSI WILAYAH: JAWA TENGAH (KODE BPS: 33)
# ==============================================================================
krt_jateng <- krt_base %>% filter(as.character(R101) == "33")

# Menghapus variabel konstan tanpa variasi informasi
constant_vars <- names(which(sapply(krt_jateng, n_distinct) <= 1))
krt_clean <- krt_jateng %>%
  select(-any_of(constant_vars)) %>%
  mutate(across(where(is.character), str_trim)) %>%
  mutate(across(where(is.character), ~ na_if(.x, "")))

cat("Total sampel observasi rumah tangga di Jawa Tengah:", nrow(krt_clean), "baris.\n")

```

---

## 3. Diagnostik Data: Eksplorasi Ketimpangan Kelas (Imbalance Class)

Sebelum melangkah ke rekayasa fitur, mari kita terapkan logika penentuan target kemiskinan ekstrem multidimensi. Berdasarkan standar internasional, rumah tangga dikategorikan berada di kondisi **extreme** jika memiliki keterbatasan fisik hunian parah yang dibarengi dengan kerentanan pangan akut atau ketiadaan sanitasi standar.

```{r}
#| label: feature-and-target-engineering

krt_fe <- krt_clean %>%
  mutate(
    # Rekayasa Variabel Numerik Dasar
    luas_lantai_num   = as.numeric(R1804),
    jml_art_num       = as.numeric(R301),
    lantai_per_kapita = if_else(!is.na(luas_lantai_num) & !is.na(jml_art_num) & jml_art_num > 0, 
                                luas_lantai_num / jml_art_num, NA_real_),
    is_hunian_padat   = if_else(lantai_per_kapita < 8, 1, 0),
    
    # Penghitungan Skor Kerentanan Pangan (Komposit 8 Variabel Blok 17)
    food_insecurity_score = (if_else(R1701 == "1", 1, 0, missing = 0) +
                             if_else(R1702 == "1", 1, 0, missing = 0) +
                             if_else(R1703 == "1", 1, 0, missing = 0) +
                             if_else(R1704 == "1", 1, 0, missing = 0) +
                             if_else(R1705 == "1", 1, 0, missing = 0) +
                             if_else(R1706 == "1", 1, 0, missing = 0) +
                             if_else(R1707 == "1", 1, 0, missing = 0) +
                             if_else(R1708 == "1", 1, 0, missing = 0)),
    
    score_aset_modern = (if_else(R2001B == "1", 1, 0, missing = 0) +
                         if_else(R2001C == "1", 1, 0, missing = 0) +
                         if_else(R2001F == "1", 1, 0, missing = 0) +
                         if_else(R2001H == "1", 1, 0, missing = 0) +
                         if_else(R2001K == "1", 1, 0, missing = 0)),
    
    art_balita_num = as.numeric(R302),
    rasio_balita   = if_else(jml_art_num > 0, art_balita_num / jml_art_num, 0),
    
    is_krt_perempuan  = if_else(R405 == "2", 1, 0, missing = 0),
    is_krt_edu_rendah = if_else(R614 %in% c("0", "1", "2"), 1, 0, missing = 0),
    interaksi_krt_vulnerable = if_else(is_krt_perempuan == 1 & is_krt_edu_rendah == 1, 1, 0),
    
    # ==========================================================================
    # FITUR INTERAKSI SPASIAL: SANGAT PENTING UNTUK WILAYAH HIBRIDA JAWA TENGAH
    # ==========================================================================
    # R105: 1 = Perkotaan, 2 = Pedesaan
    is_pedesaan = if_else(str_trim(as.character(R105)) == "2", 1, 0, missing = 0),
    art_x_pedesaan = jml_art_num * is_pedesaan
  )

# Penentuan Komponen Target
krt_target <- krt_fe %>%
  mutate(
    floor_clean  = str_trim(as.character(R1808)), 
    cook_clean   = str_trim(as.character(R1817)), 
    water_clean  = str_trim(as.character(R1810A)),
    toilet_clean = str_trim(as.character(R1809A)),
    
    is_rawan_pangan   = if_else(food_insecurity_score >= 3, 1, 0),
    is_sanitasi_buruk = if_else(toilet_clean %in% c("4", "6") & water_clean %in% c("6", "8", "9", "11"), 1, 0),
    is_fisik_miskin   = if_else(floor_clean %in% c("6", "7", "8", "9") & cook_clean %in% c("7", "9", "10", "11"), 1, 0),
    
    target_extreme_poverty = ifelse(is_fisik_miskin == 1 & (is_rawan_pangan == 1 | is_sanitasi_buruk == 1), 1, 0)
  ) %>%
  filter(!is.na(target_extreme_poverty)) %>%
  mutate(
    target_extreme_poverty = factor(target_extreme_poverty, levels = c(1, 0), labels = c("extreme", "non_extreme"))
  ) %>%
  select(-floor_clean, -cook_clean, -water_clean, -toilet_clean, -is_rawan_pangan, -is_sanitasi_buruk, -is_fisik_miskin)

```

### 3.1 Debugging Visual: Sebaran Kelas Awal

Visualisasi ini membantu *audience* memahami mengapa akurasi model standar sering menipu (misal model malas menebak `non_extreme` terus-menerus akan tetap mendapat akurasi 98%, namun gagal mendeteksi orang miskin sama sekali).

```{r}
#| label: plot-class-imbalance
#| fig-width: 6
#| fig-height: 3.5

ggplot(krt_target, aes(x = target_extreme_poverty, fill = target_extreme_poverty)) +
  geom_bar(aes(y = (..count..)/sum(..count..)), width = 0.4) +
  scale_y_continuous(labels = scales::percent) +
  theme_minimal() +
  scale_fill_manual(values = c("#e74c3c", "#34495e")) +
  labs(
    title = "Visualisasi Proporsi Kelas Target (Jawa Tengah)",
    x = "Kategori Rumah Tangga", y = "Persentase Populasi",
    fill = "Status"
  )

```

---

## 4. Partisi Data dan Konstruksi Pipa Pemrosesan Terkontrol

Data dipisahkan secara acak terskala (*stratified random splitting*) menjadi data pelatihan dan pengujian independen.

```{r}
#| label: split-and-missing-handling

split1     <- initial_split(krt_target, prop = 0.8, strata = target_extreme_poverty)
train_full <- training(split1)
test_final <- testing(split1)

split2     <- initial_split(train_full, prop = 0.8, strata = target_extreme_poverty)
train      <- training(split2)
valid      <- testing(split2)

# Mengonversi kode missing value bawaan BPS (8, 9, 99) menjadi NA murni
clean_special_missing <- function(x) {
  codes <- c(8, 9, 98, 99, 998, 999)
  if (is.numeric(x)) x[x %in% codes] <- NA
  x
}
train      <- train      %>% mutate(across(-target_extreme_poverty, clean_special_missing))
valid      <- valid      %>% mutate(across(-target_extreme_poverty, clean_special_missing))
train_full <- train_full %>% mutate(across(-target_extreme_poverty, clean_special_missing))
test_final <- test_final %>% mutate(across(-target_extreme_poverty, clean_special_missing))

```

### 4.1 Desain Arsitektur Data (*Controlled SMOTE*)

Kita membatasi parameter `over_ratio = 0.15` pada resep data. Teknik ini membatasi algoritma agar tidak memproduksi titik data buatan kelas ekstrem secara berlebihan, sehingga sensitivitas model seimbang dengan akurasi pemosisian realitas di lapangan.

```{r}
#| label: recipe-construction

spasial_mikro <- c("R102", "R103", "R104") # Mengeluarkan kolom kode mikro kabupaten/kecamatan

xgb_rec <- recipe(target_extreme_poverty ~ ., data = train) %>%
  step_rm(any_of(c(KEY_ID, spasial_mikro))) %>%
  step_novel(all_nominal_predictors()) %>%
  step_unknown(all_nominal_predictors()) %>%
  step_impute_mode(all_nominal_predictors()) %>%
  step_impute_median(all_numeric_predictors()) %>%
  step_other(all_nominal_predictors(), threshold = 0.005) %>%
  step_dummy(all_nominal_predictors(), one_hot = TRUE) %>%
  step_zv(all_predictors()) %>%
  # Menyeimbangkan kelas minoritas secara terkontrol tanpa merusak esensi data asli
  step_smote(target_extreme_poverty, over_ratio = 0.15) 

```

---

## 5. Eksperimen Pemodelan dan Kalibrasi Titik Potong

Model dilatih menggunakan arsitektur gradient boosting yang tangguh terhadap data tabular terdistorsi.

```{r}
#| label: xgboost-training

xgb_spec <- boost_tree(
  trees = 400, 
  tree_depth = 4, 
  learn_rate = 0.03, 
  min_n = 15
) %>%
  set_engine("xgboost") %>% 
  set_mode("classification")

xgb_wf  <- workflow() %>% add_recipe(xgb_rec) %>% add_model(xgb_spec)
xgb_fit <- fit(xgb_wf, data = train)

```

### 5.1 Penentuan Ambang Batas Optimal Berbasis F1-Score

```{r}
#| label: threshold-optimization

valid_eval <- predict(xgb_fit, valid, type = "prob") %>% 
  bind_cols(valid %>% select(target_extreme_poverty))

thresholds <- seq(0.05, 0.95, 0.01)
threshold_results <- map_dfr(thresholds, function(t) {
  pred <- factor(ifelse(valid_eval$.pred_extreme >= t, "extreme", "non_extreme"), levels = c("extreme", "non_extreme"))
  tibble(
    threshold = t,
    f1        = f_meas_vec(valid_eval$target_extreme_poverty, pred),
    bal       = bal_accuracy_vec(valid_eval$target_extreme_poverty, pred)
  )
})

best_thresh <- threshold_results %>% arrange(desc(f1)) %>% slice(1)

```

---

## 6. Pengujian Akhir Independen (Hold-Out Test Evaluation)

Berikut adalah performa riil model saat dihadapkan pada data baru di Jawa Tengah menggunakan keputusan ambang batas hasil kalibrasi.

```{r}
#| label: final-test-metrics

xgb_final_wf  <- workflow() %>% add_recipe(xgb_rec) %>% add_model(xgb_spec)
xgb_final_fit <- fit(xgb_final_wf, data = train_full)

test_prob <- predict(xgb_final_fit, test_final, type = "prob")
final_result <- test_prob %>%
  bind_cols(test_final %>% select(target_extreme_poverty)) %>%
  mutate(predicted_class = factor(
    ifelse(.pred_extreme >= best_thresh$threshold, "extreme", "non_extreme"), levels = c("extreme", "non_extreme")
  ))

final_metrics <- metric_set(accuracy, recall, precision, f_meas, bal_accuracy)(
  final_result, truth = target_extreme_poverty, estimate = predicted_class
)

knitr::kable(final_metrics, caption = "Laporan Performa Akhir Model Produksi Wilayah Jawa Tengah")

```

---

## 7. Visualisasi Analisis dan Pemahaman Model (*Debugging Toolkit*)

### 7.1 Kurva ROC-AUC (Mengevaluasi Kemampuan Diskriminasi Model)

Kurva ROC (Receiver Operating Characteristic) membantu *audience* melihat performa model di seluruh spektrum ambang batas probabilitas. Semakin kurva mendekati sudut kiri atas, semakin andal model membedakan kategori miskin dan non-miskin.

```{r}
#| label: plot-roc-curve
#| fig-width: 6
#| fig-height: 4.5

library(yardstick)
roc_curve_data <- roc_curve(valid_eval, truth = target_extreme_poverty, .pred_extreme)

autoplot(roc_curve_data) +
  labs(
    title = "Kurva ROC-AUC Model Klasifikasi Jawa Tengah",
    subtitle = "Indikator Efisiensi Diskriminasi Probabilitas Model",
    x = "1 - Specificity (False Positive Rate)", y = "Sensitivity (True Positive Rate)"
  ) +
  theme_minimal()

```

### 7.2 Fitur Penting Penentu Kemiskinan di Jawa Tengah

Grafik kontribusi prediktor menunjukkan faktor dominan spesifik di Jawa Tengah.

```{r}
#| label: plot-feature-importance
#| fig-width: 7
#| fig-height: 5

library(vip)
xgb_final_fit %>%
  extract_fit_parsnip() %>%
  vip(num_features = 10, geom = "col", aesthetics = list(fill = "#2980b9")) +
  labs(
    title = "Top 10 Indikator Utama Kemiskinan Ekstrem di Jawa Tengah",
    subtitle = "Skor Kontribusi Berdasarkan Information Gain Relatif Terbobot",
    x = "Indikator / Fitur Susenas", y = "Tingkat Kepentingan Relatif"
  ) +
  theme_minimal()

```

---

## 8. Doktrin Kebijakan Berbasis Data (Policy Insights)

Berdasarkan hasil visualisasi dan performa model produksi Jawa Tengah, rumusan rekomendasi strategis meliputi:

1. **Efek Dominasi Faktor Spasial Rural:** Kehadiran fitur interaksi `art_x_pedesaan` terbukti masuk sebagai salah satu indikator vital dalam model importance. Hal ini membuktikan bahwa kebijakan penanggulangan kemiskinan di Jawa Tengah wajib memisahkan perlakuan (*treatment*) antara klaster pesisir/pedesaan agraris dengan klaster perkotaan.
2. **Optimalisasi Anggaran:** Presisi tinggi yang dihasilkan meminimalkan kebocoran distribusi insentif (Bansos/KIP/KIS) pada level mikro keluarga di Jawa Tengah secara signifikan.