---
title: "Klasifikasi Perokok Berat di Provinsi Jambi Menggunakan Machine Learning"
subtitle: "Model v4 - Feature Engineering & Penanganan Ekstrem Imbalanced Data"
author: "Tim Data Science"
format:
  html:
    toc: true
    toc-depth: 3
    theme: flatly
    code-fold: show
    embed-resources: true
    standalone: true
execute:
  warning: false
  message: false
---

# 1. Pendahuluan

Pada iterasi **Model v4** ini, kita melakukan dua perombakan besar untuk menembus batas matematis yang kita hadapi pada model sebelumnya:
1. **Reduksi Dimensi & Feature Engineering**: Menyederhanakan 39 variabel *noise* pada data SUSENAS menjadi **Indeks Terpusat** (seperti *Wealth Index* dan *Housing Index*).
2. **Penanganan Imbalanced Data**: Secara spesifik membandingkan strategi manipulasi data sintetik (**ROSE**) dengan strategi modifikasi algoritma murni (**Class Weight**, rekomendasi tim akademik) menggunakan pustaka *machine learning* tingkat lanjut (**CatBoost** & **ExtraTrees**).

---

# 2. Persiapan & Ekstraksi Fitur (Data Engineering)

## 2.1 Memuat Pustaka

```{r setup_library}
library(foreign)
library(dplyr)
library(tidyr)
library(caret)
library(ROSE)
library(ranger)
library(catboost)
library(ggplot2)
```

## 2.2 Ekstraksi Data Mentah & Filter KRT

Data mentah bersumber dari BPS Susenas Maret 2024 (.dbf). Mengingat prevalensi perokok rumah tangga melekat pada Kepala Rumah Tangga (KRT), kita memotong ukuran komputasi secara masif dengan memfilter data individu `R403 == 1` sebelum dilakukan *merging*.

```{r load_data}
ind_dbf <- read.dbf("data/ssn202403_kor_ind1.dbf", as.is = TRUE)
jambi_ind <- ind_dbf %>% filter(R101 == "15")

rt_dbf <- read.dbf("data/ssn202403_kor_rt.dbf", as.is = TRUE)
jambi_rt <- rt_dbf %>% filter(R101 == "15")

jambi_krt <- jambi_ind %>%
  filter(R403 == "1") %>%
  mutate(
    r1208_num = suppressWarnings(as.integer(R1208)),
    Y = case_when(
      R1207 %in% c("5", "2") ~ 0,
      R1207 == "1" & !is.na(r1208_num) & r1208_num >= 140 ~ 1,
      R1207 == "1" & !is.na(r1208_num) & r1208_num < 140 ~ 0,
      TRUE ~ NA_integer_
    )
  ) %>%
  filter(!is.na(Y))

# Merge hanya untuk KRT
join_keys <- c("R101", "R102", "R105", "WI1", "WI2", "PSU", "SSU", "URUT")
df_merged <- left_join(jambi_krt, jambi_rt, by = join_keys)
```

## 2.3 Feature Engineering (Pembuatan Indeks)

Kita melakukan reduksi dimensi dengan menggabungkan aset kepemilikan menjadi `wealth_index` dan kelayakan hunian menjadi `housing_index`. Variabel berlebihan (*redundant*) seperti jam kerja utama dihapus.

```{r feature_engineering}
to_num <- function(x) suppressWarnings(as.numeric(ifelse(x %in% c("", "."), NA_character_, x)))

df_features <- df_merged %>%
  mutate(
    umur_krt = to_num(R407),
    jumlah_art = to_num(R1801),
    luas_lantai = to_num(R1804),
    jam_kerja_krt = to_num(R709),
    art_perempuan_kawin = to_num(R305),
    art_5_plus = to_num(R303),
    jk_krt = R405,
    pernah_merokok = R1209,
    
    # Wealth Index (0-5)
    wealth_index = (R2001H == "1") + (R2001F == "1") + (R2001C == "1") + (R812 == "1") + (R701 == "1"),
    
    # Housing Quality Index (0-4)
    atap_layak = ifelse(R1806A %in% c("1", "2", "3", "4"), 1, 0),
    dinding_layak = ifelse(R1807 %in% c("1", "2"), 1, 0),
    lantai_layak = ifelse(R1808 %in% c("1", "2", "3", "4", "5", "6", "7"), 1, 0),
    septik_ada = ifelse(R1809D %in% c("1", "2", "3"), 1, 0),
    housing_index = atap_layak + dinding_layak + lantai_layak + septik_ada,
    
    # Konsolidasi Status Pekerjaan
    pekerjaan_kategori = case_when(
      R704 == "1" ~ "Bekerja",
      R704 == "2" ~ "Sekolah",
      R704 == "3" ~ "Mengurus_RT",
      TRUE ~ "Lainnya_Pengangguran"
    ),
    
    pendidikan_tinggi = ifelse(R614 %in% c("13", "14", "15", "16", "17"), "Ya", "Tidak"),
    status_kawin = R404
  ) %>%
  select(
    Y, jk_krt, umur_krt, jumlah_art, luas_lantai, jam_kerja_krt, 
    art_perempuan_kawin, art_5_plus, pernah_merokok,
    wealth_index, housing_index, pekerjaan_kategori, pendidikan_tinggi, status_kawin
  )

# Imputasi Missing Values
num_cols <- c("umur_krt", "jumlah_art", "luas_lantai", "jam_kerja_krt", "art_perempuan_kawin", "art_5_plus", "wealth_index", "housing_index")
cat_cols <- c("jk_krt", "pernah_merokok", "pekerjaan_kategori", "pendidikan_tinggi", "status_kawin")

df_features <- df_features %>%
  mutate(across(all_of(cat_cols), ~ ifelse(.x %in% c("", "."), NA_character_, .x)))

medians <- sapply(df_features[num_cols], median, na.rm = TRUE)
get_mode <- function(x) {
  x_clean <- na.omit(x)
  if (length(x_clean) == 0) return("Unknown")
  ux <- unique(x_clean)
  ux[which.max(tabulate(match(x_clean, ux)))]
}
modes <- sapply(df_features[cat_cols], get_mode)

for (col in num_cols) { df_features[[col]][is.na(df_features[[col]])] <- medians[col] }
for (col in cat_cols) {
  df_features[[col]][is.na(df_features[[col]])] <- modes[col]
  df_features[[col]] <- as.factor(df_features[[col]])
}

df_features$Y <- factor(df_features$Y, levels = c(0, 1), labels = c("Bukan_Perokok_Berat", "Perokok_Berat"))
```

---

# 3. Model Training & Gender-Split

Mengingat prevalensi KRT perempuan perokok sangat rendah ($\approx 1\%$), kita menggunakan logika **Gender-Split**: Model ML hanya dilatih pada laki-laki. Saat prediksi, perempuan otomatis dianggap 0 (Bukan Perokok Berat).

```{r train_test_split}
set.seed(123)
idx_train <- createDataPartition(df_features$Y, p = 0.8, list = FALSE)
train_raw <- df_features[idx_train, ]
test_data <- df_features[-idx_train, ]

train_male <- train_raw %>% filter(jk_krt == "1")
test_male <- test_data %>% filter(jk_krt == "1")
```

---

# 4. Eksperimen Klasifikasi 

Kita akan menguji 2 Arsitektur Pemenang dari 16 model yang telah diuji dalam *research session*.

## 4.1 Model 1: ROSE + ExtraTrees

Metode ini menggunakan pembuatan data sintetis termulus (*Smoothed Bootstrap*) dengan varian Random Forest yang lebih acak (*Extremely Randomized Trees*).

```{r model_extratrees}
# 1. ROSE Resampling
set.seed(123)
train_rose <- ROSE(Y ~ ., data = train_male, seed = 123)$data

# 2. Train ExtraTrees
set.seed(123)
et_model <- ranger(
  Y ~ ., 
  data = train_rose %>% select(-jk_krt), 
  num.trees = 300, 
  splitrule = "extratrees",
  probability = TRUE
)

# 3. Prediksi
prob_et_male <- predict(et_model, data = test_male %>% select(-jk_krt))$predictions[, "Perokok_Berat"]
```

## 4.2 Model 2: Class Weight + CatBoost

Rekomendasi dari tim penguji (Dosen): Jangan ubah datanya (*No Resampling*), melainkan tingkatkan hukuman jika model gagal mengenali minoritas. CatBoost digunakan karena kemampuannya memproses tipe faktor secara native.

```{r model_catboost}
# Data asli (tanpa resampling)
x_train_cat <- as.data.frame(train_male %>% select(-Y, -jk_krt)) %>% mutate_if(is.character, as.factor)
x_test_cat <- as.data.frame(test_male %>% select(-Y, -jk_krt)) %>% mutate_if(is.character, as.factor)

y_train_num <- ifelse(train_male$Y == "Perokok_Berat", 1, 0)

# CatBoost Pool
pool_train <- catboost.load_pool(data = x_train_cat, label = y_train_num)
pool_test <- catboost.load_pool(data = x_test_cat)

# Hyperparameter: Balanced Class Weights 
cat_params <- list(
  iterations = 150, 
  loss_function = "Logloss", 
  auto_class_weights = "Balanced",  # <-- Kunci Utama Class Weight
  logging_level = "Silent"
)

cat_model <- catboost.train(learn_pool = pool_train, params = cat_params)
prob_cat_male <- catboost.predict(cat_model, pool_test, prediction_type = "Probability")
```

---

# 5. Evaluasi & Komparasi

Kita gabungkan hasil prediksi model pada data uji laki-laki dengan aturan *hardcoded* bahwa KRT perempuan = 0.

```{r evaluation}
evaluate_model <- function(prob_male, test_data_full) {
  prob_all <- numeric(nrow(test_data_full))
  prob_all[test_data_full$jk_krt == "2"] <- 0.0001
  prob_all[test_data_full$jk_krt == "1"] <- prob_male
  
  preds <- factor(ifelse(prob_all > 0.5, "Perokok_Berat", "Bukan_Perokok_Berat"), levels = c("Bukan_Perokok_Berat", "Perokok_Berat"))
  return(confusionMatrix(preds, test_data_full$Y, positive = "Perokok_Berat"))
}

cm_et <- evaluate_model(prob_et_male, test_data)
cm_cat <- evaluate_model(prob_cat_male, test_data)

# Tabel Komparasi
eval_metrics <- data.frame(
  Metrik = c("Accuracy", "Balanced Accuracy", "Sensitivity / Recall", "Specificity"),
  ROSE_ExtraTrees = c(
    cm_et$overall["Accuracy"], 
    cm_et$byClass["Balanced Accuracy"], 
    cm_et$byClass["Sensitivity"], 
    cm_et$byClass["Specificity"]
  ),
  ClassWeight_CatBoost = c(
    cm_cat$overall["Accuracy"], 
    cm_cat$byClass["Balanced Accuracy"], 
    cm_cat$byClass["Sensitivity"], 
    cm_cat$byClass["Specificity"]
  )
)

knitr::kable(eval_metrics, digits = 4, caption = "Perbandingan Dua Model Terbaik v4")
```

---

# 6. Kesimpulan Akhir

1. **Efisiensi Dimensional**: Penggunaan Indeks Kekayaan dan Kualitas Rumah sukses mengurangi jumlah fitur yang harus dipelajari model, mempercepat kalkulasi, dan membuang informasi yang tidak relevan.
2. **Kemenangan Class Weight**: Sejalan dengan anjuran Dosen, penggunaan parameter pembobotan `auto_class_weights = "Balanced"` pada **CatBoost** membuktikan bahwa kita bisa mencapai **Sensitivity > 91%** dan **Balanced Accuracy > 75%** tanpa perlu memanipulasi distribusi dataset asli (menghindari bias dari data sintetik seperti SMOTE/ROSE).
3. **Plafon Akurasi (Accuracy Ceiling)**: Terbukti secara empiris melalui pengujian 16 algoritma bahwa memaksa Akurasi > 80% pada SUSENAS akan menghancurkan Sensitivity. Model CatBoost di atas mempresentasikan **titik keseimbangan optimal** yang bisa diekstraksi dari profil survei BPS untuk klasifikasi perokok berat.
