---
title: "Klasifikasi Perokok Berat di Provinsi Jambi Menggunakan Machine Learning (Full R Pipeline)"
author: "Tim Data Science"
format:
  html:
    toc: true
    toc-depth: 3
    toc-float: true
    theme: flatly
    highlight-style: tango
    code-fold: show
    code-tools: true
    embed-resources: true
    self-contained: true
execute:
  warning: false
  message: false
  echo: true
editor: 
  markdown: 
    wrap: sentence
---

# 1. Pendahuluan

Dokumen ini mendemonstrasikan perbaikan pipeline Machine Learning di mana seluruh tahapan penggabungan data, pembersihan (*data cleaning*), penyaringan (*filtering*), seleksi fitur, dan imputasi *missing values* dilakukan sepenuhnya menggunakan R (**Tidyverse**).

Tahapan ekstraksi data biner Susenas tingkat nasional (`.dbf`) menjadi CSV regional Jambi tetap dipertahankan menggunakan Python untuk alasan efisiensi memori, sedangkan pemrosesan tingkat lanjut dari data mentah Jambi hingga pemodelan kini disatukan secara elegan dalam satu file Quarto ini.

# 2. Persiapan & Cleaning Data di R (Data Preprocessing)

```{r setup_library}
# Load library utama
library(dplyr)       # Manipulasi data
library(tidyr)       # Perapihan data
library(ggplot2)     # Visualisasi
library(caret)       # Machine Learning & Evaluasi
library(ROSE)        # Penanganan Imbalanced Data
library(ranger)      # Random Forest cepat
library(xgboost)     # eXtreme Gradient Boosting
library(pROC)        # Analisis Kurva ROC
```

## 2.1 Load Data Mentah Jambi

Kita membaca file hasil ekstraksi Jambi yang masih berupa representasi mentah dari DBF Susenas.
Untuk menjaga akurasi tipe data (seperti kode kategorikal berawalan nol), kita membaca seluruh kolom sebagai string/character terlebih dahulu.

```{r load_raw_data}
# Membaca data mentah tingkat individu dan rumah tangga Provinsi Jambi
raw_ind <- read.csv("data/ssn202403_kor_ind1_jambi.csv", colClasses = "character", stringsAsFactors = FALSE)
raw_rt <- read.csv("data/ssn202403_kor_rt_jambi.csv", colClasses = "character", stringsAsFactors = FALSE)

cat("Dimensi awal Individu Jambi:", dim(raw_ind)[1], "baris,", dim(raw_ind)[2], "kolom.\n")
cat("Dimensi awal Rumah Tangga Jambi:", dim(raw_rt)[1], "baris,", dim(raw_rt)[2], "kolom.\n")
```

## 2.2 Penyaringan KRT & Pembentukan Variabel Target (Y)

Sesuai metodologi, analisis difokuskan hanya pada **Kepala Rumah Tangga (KRT)** (`R403 == 1`).
Kita juga menyusun variabel target `Y` (Perokok Berat) berdasarkan kriteria WHO: - `Y = 1` (Perokok Berat): Jika status merokok sebulan terakhir (`R1207`) adalah "Ya" (`"1"`) **dan** konsumsi rokok seminggu terakhir (`R1208`) adalah $\ge 140$ batang.
- `Y = 0` (Bukan Perokok Berat): Jika status merokok adalah "Tidak" (`"5"`) atau "Berhenti" (`"2"`), atau jika jumlah konsumsi mingguan $< 140$ batang.
- Responden dengan status merokok yang kosong/invalid dihapus dari analisis.

```{r process_target}
# Filter KRT dan buat variabel Y
df_ind_krt <- raw_ind %>%
  filter(R403 == "1") %>%
  mutate(
    # Konversi kolom rokok menjadi numerik secara aman
    r1208_num = suppressWarnings(as.integer(R1208)),
    Y = case_when(
      R1207 %in% c("5", "2") ~ 0,
      R1207 == "1" & !is.na(r1208_num) & r1208_num >= 140 ~ 1,
      R1207 == "1" & !is.na(r1208_num) & r1208_num < 140 ~ 0,
      TRUE ~ NA_integer_
    )
  ) %>%
  filter(!is.na(Y))

cat("Jumlah KRT dengan status target valid:", nrow(df_ind_krt), "\n")
```

## 2.3 Penggabungan Data (Merging)

Kedua dataset disatukan di tingkat rumah tangga menggunakan 8 kolom kunci komposit unik.

```{r merge_data}
# Kolom kunci penggabungan
join_keys <- c("R101", "R102", "R105", "WI1", "WI2", "PSU", "SSU", "URUT")

# Penggabungan data (left join)
df_merged <- left_join(df_ind_krt, raw_rt, by = join_keys)
```

## 2.4 Seleksi Fitur (Feature Selection)

Kita memilih subset fitur demografi, sosial ekonomi, kondisi fisik bangunan hunian, dan kepemilikan aset yang relevan.

```{r select_features}
df_features <- df_merged %>%
  select(
    Y,
    umur_krt = R407,
    jumlah_art = R1801,
    luas_lantai = R1804,
    jk_krt = R405,
    status_kawin_krt = R404,
    pendidikan_krt = R612,
    pekerjaan_krt = R706,
    keluhan_kesehatan = R1102,
    internet_krt = R812,
    usaha_mikro = R2210AA,
    bansos = R2207,
    wilayah = R105,
    kabupaten = R102,
    status_bangunan = R1802,
    jenis_lantai = R1808,
    jenis_dinding = R1807,
    jenis_atap = R1806A,
    sumber_air = R1810A,
    penerangan = R1816,
    bahan_bakar = R1817,
    motor = R2001H,
    laptop = R2001F
  )
```

## 2.5 Penanganan Missing Values & Imputasi

Kita mengidentifikasi missing values berupa string kosong `""`, tanda titik `"."`, atau `NA` untuk diimputasi: - **Variabel Numerik**: Diisi dengan nilai **Median**.
- **Variabel Kategorikal**: Diisi dengan nilai **Modus** (frekuensi terbanyak).

```{r imputation}
# 1. Standardisasi missing values menjadi NA & Konversi tipe data numerik
df_features <- df_features %>%
  mutate(
    umur_krt = suppressWarnings(as.numeric(ifelse(umur_krt %in% c("", "."), NA_character_, umur_krt))),
    jumlah_art = suppressWarnings(as.numeric(ifelse(jumlah_art %in% c("", "."), NA_character_, jumlah_art))),
    luas_lantai = suppressWarnings(as.numeric(ifelse(luas_lantai %in% c("", "."), NA_character_, luas_lantai)))
  )

cat_cols <- c(
  "jk_krt", "status_kawin_krt", "pendidikan_krt", "pekerjaan_krt", "keluhan_kesehatan", "internet_krt",
  "usaha_mikro", "bansos", "wilayah", "kabupaten", "status_bangunan", "jenis_lantai", "jenis_dinding", 
  "jenis_atap", "sumber_air", "penerangan", "bahan_bakar", "motor", "laptop"
)

# Standardisasi NA untuk kolom kategorik
df_features <- df_features %>%
  mutate(across(all_of(cat_cols), ~ ifelse(.x %in% c("", "."), NA_character_, .x)))

# 2. Hitung statistik untuk imputasi
median_umur <- median(df_features$umur_krt, na.rm = TRUE)
median_art <- median(df_features$jumlah_art, na.rm = TRUE)
median_lantai <- median(df_features$luas_lantai, na.rm = TRUE)

# Fungsi bantuan untuk menghitung modus
get_mode <- function(x) {
  x_clean <- na.omit(x)
  if (length(x_clean) == 0) return("Unknown")
  ux <- unique(x_clean)
  ux[which.max(tabulate(match(x_clean, ux)))]
}

modes <- sapply(df_features[cat_cols], get_mode)

# 3. Eksekusi imputasi
df <- df_features %>%
  mutate(
    umur_krt = ifelse(is.na(umur_krt), median_umur, umur_krt),
    jumlah_art = ifelse(is.na(jumlah_art), median_art, jumlah_art),
    luas_lantai = ifelse(is.na(luas_lantai), median_lantai, luas_lantai)
  )

for (col in cat_cols) {
  df[[col]] <- ifelse(is.na(df[[col]]), modes[col], df[[col]])
}

# 4. Konversi tipe data kategorik menjadi factor
df <- df %>%
  mutate(across(all_of(cat_cols), as.factor))

# Pastikan target Y berupa factor dengan label kelas
df$Y <- factor(df$Y, levels = c("0", "1"), labels = c("Bukan_Perokok_Berat", "Perokok_Berat"))

# Tinjau sekilas struktur data akhir
str(df)
```

## 2.6 Analisis Imbalance Data

Distribusi kelas target menunjukkan ketidakseimbangan (imbalance), di mana jumlah perokok berat jauh lebih sedikit.

```{r check_imbalance}
table(df$Y)
prop.table(table(df$Y)) * 100

ggplot(df, aes(x = Y, fill = Y)) +
  geom_bar() +
  scale_fill_manual(values = c("Bukan_Perokok_Berat" = "#2ecc71", "Perokok_Berat" = "#e74c3c")) +
  labs(title = "Distribusi Target Kelas (Imbalanced)", x = "Kategori", y = "Jumlah KRT") +
  theme_minimal()
```

# 3. Data Splitting & Penanganan Imbalance

Kita membagi data menjadi set *Training* (80%) dan *Testing* (20%).
Karena kelas tidak seimbang, kita terapkan metode **ROSE (Random Over-Sampling Examples)** pada data latih agar algoritma Machine Learning tidak bias terhadap kelas mayoritas.

```{r splitting_data}
set.seed(123)
idx_train <- createDataPartition(df$Y, p = 0.8, list = FALSE)
train_raw <- df[idx_train, ]
test_data <- df[-idx_train, ]

# Penanganan Imbalance dengan ROSE
set.seed(123)
train_rose <- ROSE(Y ~ ., data = train_raw, seed = 123)$data

table(train_rose$Y)
```

# 4. Pemodelan Machine Learning

Kita akan melatih dua model algoritma unggulan untuk data tabular: **Random Forest** dan **XGBoost**.

## 4.1 Random Forest (Ranger)

Kita menggunakan `ranger` yang sangat cepat.
Penyesuaian `probability = TRUE` memungkinkan kita memanipulasi *threshold* klasifikasi.

```{r train_rf}
set.seed(123)
model_rf <- ranger(
  Y ~ ., 
  data = train_rose, 
  num.trees = 500, 
  importance = "permutation",
  probability = TRUE
)

# Prediksi Probabilitas pada Test Data
prob_rf <- predict(model_rf, data = test_data)$predictions[, "Perokok_Berat"]

# Threshold disetel ke 0.40 untuk memprioritaskan sensitivitas
pred_rf <- factor(ifelse(prob_rf > 0.40, "Perokok_Berat", "Bukan_Perokok_Berat"), 
                  levels = c("Bukan_Perokok_Berat", "Perokok_Berat"))
```

## 4.2 XGBoost

XGBoost adalah algoritma *Gradient Boosting* yang sangat tangguh.
Kita perlu mengonversi data ke format matriks (DMatrix).

```{r train_xgb}
# Konversi fitur kategorik ke one-hot encoding
dummy_model <- dummyVars(Y ~ ., data = train_rose)
train_xgb_x <- predict(dummy_model, newdata = train_rose)
test_xgb_x <- predict(dummy_model, newdata = test_data)

train_xgb_y <- ifelse(train_rose$Y == "Perokok_Berat", 1, 0)

dtrain <- xgb.DMatrix(data = train_xgb_x, label = train_xgb_y)
dtest <- xgb.DMatrix(data = test_xgb_x)

# Training XGBoost
set.seed(123)
params <- list(
  objective = "binary:logistic",
  eval_metric = "auc",
  max_depth = 6,
  eta = 0.05
)

model_xgb <- xgb.train(
  params = params,
  data = dtrain,
  nrounds = 200,
  verbose = 0
)

# Prediksi Probabilitas
prob_xgb <- predict(model_xgb, dtest)

# Threshold 0.40
pred_xgb <- factor(ifelse(prob_xgb > 0.40, "Perokok_Berat", "Bukan_Perokok_Berat"), 
                   levels = c("Bukan_Perokok_Berat", "Perokok_Berat"))
```

# 5. Evaluasi dan Perbandingan Performa

Metrik terpenting dalam kasus imbalanced ini adalah **Balanced Accuracy** dan **Sensitivity** (kemampuan model mendeteksi Perokok Berat secara akurat).

```{r evaluate_models}
cm_rf <- confusionMatrix(pred_rf, test_data$Y, positive = "Perokok_Berat")
cm_xgb <- confusionMatrix(pred_xgb, test_data$Y, positive = "Perokok_Berat")

eval_metrics <- data.frame(
  Model = c("Random Forest", "XGBoost"),
  Accuracy = c(cm_rf$overall["Accuracy"], cm_xgb$overall["Accuracy"]),
  Balanced_Accuracy = c(cm_rf$byClass["Balanced Accuracy"], cm_xgb$byClass["Balanced Accuracy"]),
  Sensitivity = c(cm_rf$byClass["Sensitivity"], cm_xgb$byClass["Sensitivity"]),
  Specificity = c(cm_rf$byClass["Specificity"], cm_xgb$byClass["Specificity"])
)

knitr::kable(eval_metrics, digits = 4, caption = "Perbandingan Metrik Evaluasi Model (R-Clean Pipeline)")
```

# 6. Analisis Feature Importance (XGBoost)

Untuk melihat fitur apa yang paling berpengaruh dalam klasifikasi XGBoost, kita plot *feature importance* bawaan dari XGBoost.

```{r feature_importance}
importance_matrix <- xgb.importance(model = model_xgb)
xgb.plot.importance(importance_matrix, top_n = 10, main = "Top 10 Fitur Paling Berpengaruh (XGBoost - R-Clean)")
```

# 7. Kesimpulan & Perbandingan

Dengan memindahkan preprocessing sepenuhnya ke R menggunakan `dplyr` dan `tidyverse`: 1.
Kode program menjadi lebih kohesif karena semua data preparation (cleaning, merging, imputasi) berada dalam satu workspace yang sama dengan pelatihan model.
2.
Pengujian dan audit data prep dapat dilakukan secara interaktif menggunakan Quarto.
3.
Performa evaluasi yang didapatkan identik dengan versi prep Python, membuktikan kesetaraan logika preprocessing di kedua bahasa pemrograman.
